【裁判字號】    97,訴,29
【裁判日期】    980227
【裁判案由】    排除侵害
【裁判全文】
臺灣桃園地方法院民事判決                97年度訴字第29號
原      告  桃園縣大溪鎮大溪國民小學
法定代理人  戊○○
訴訟代理人  謝清傑律師
複  代理人  簡文玉律師
參  加  人  桃園縣大溪鎮公所
法定代理人  蘇文生
訴訟代理人  丁○○
被      告  乙○○
訴訟代理人  許惠君律師
複  代理人  甲○○
訴訟代理人  韓邦財律師
被      告  己○○○
            丙○○
            庚○○
上列當事人間請求排除侵害事件，於民國98年2 月12日辯論終結
，本院判決如下：
    主  文
被告乙○○應將坐落桃園縣大溪鎮○○段七九０地號土地，如附
圖所示B 部分（面積二十三平方公尺），及同段七八九地號土地
如附圖所示C 部分（面積一百一十一平方公尺）、F 部分（面積
一十七平方公尺），及同段七八八地號土地G 部分（面積一十八
平方公尺）之地上建物拆除，並將占用之上開土地全部騰空返還
原告；被告乙○○應自坐落同段七九三地號土地如附圖所示A 部
分（面積六平方公尺）、O 部分（面積一十一平方公尺）、如附
圖所示N 部分（面積一十八平方公尺），及同段789 地號土地如
附圖所示M 部分（面積五十四平方公尺），及系爭788 地號土地
如附圖所示P 部分（面積二十四平方公尺）、Q 部分（面積一平
方公尺）之地上建物遷讓，並將占用之上開部分土地返還原告；
被告乙○○應將占用同段七八九地號土地如附圖所示E 部分（面
積六十平方公尺）、L 部分（面積一十七平方公尺），及同段七
八八地號土地如附圖所示H 部分（面積六平方公尺）、I 部分（
面積31平方公尺）土地，全部騰空返還原告。
被告己○○○應將坐落桃園縣大溪鎮○○段七八九地號土地如附
圖所示D 部分（面積三十二平方公尺）土地上地上建物拆除，並
將占用上開土地騰空返還原告。
被告庚○○應將坐落大溪鎮○○段788 地號土地如附圖所示J 部
分（面積三十四平方公尺）土地上之地上建物拆除，被告庚○○
、丙○○並應將占用之上開土地騰空返還原告；被告庚○○應將
坐落同段788 地號土地如附圖所示K 部分（面積二十六平方公尺
）土地上之地上建物拆除，並將占用之上開土地騰空返還原告。
原告其餘之訴駁回。
訴訟費用由被告乙○○負擔百分之八十一、被告己○○○負擔百
分之七、被告庚○○負擔百分之五、被告丙○○負擔百分之六，
餘由原告負擔。
本判決第一項於原告以新台幣貳佰肆拾萬元為被告乙○○供擔保
後，得假執行；但被告乙○○如以新台幣柒佰壹拾捌萬元貳仟元
為原告供擔保後，得免為假執行。
本判決第二項於原告以新台幣貳拾萬元為被告己○○○供擔保後
，得假執行；但被告己○○○如以新台幣伍拾柒萬玖仟元為原告
供擔保後，得免為假執行。
本判決第三項於原告以新台幣參拾捌萬元為被告庚○○及被告丙○○供擔保後，得假執行；但被告庚○○及被告丙○○如以新台
幣壹佰壹拾肆萬元為原告供擔保後，得免為假執行。
原告其餘假執行之聲請駁回。
    事實及理由
壹、程序方面：
一、按當事人適格，係指當事人就具體特定訴訟標的有無實施訴
    訟之權能而言，此項權能之有無，應依當事人與特定訴訟標
    的之關係定之，須原告主張其為訴訟標的法律關係之權利主
    體，或主張他造為訴訟標的法律關係之義務主體，其當事人
    始為適格。又國有財產撥給各地國家機關使用者，名義上雖
    仍為國有，實際上即為使用機關行使所有人之權利，故對於
    是類財產，實務上向準由管領機關起訴，代國家主張所有權
    人之權利（最高法院51年度台上字第2680號判例意旨參照）
    。準此，受撥用財產之管理機關，對無權占有國有房屋之人
    ，自得代表國家起訴，行使所有物返還請求權請求排除侵害
    。本件原告主張坐落桃園縣大溪鎮○○段788 、789 、790
    及793 地號土地（下分別稱系爭788 地號土地、789 地號土
    地、790 地號土地、793 地號土地，合稱系爭土地），係桃
    園縣所有，原告現為管理機關乙節，業據其提出土地登記第
    二類謄本4 份為證（見本院卷第5 至8 頁），是原告既為系
    爭土地之管理機關，即得代表桃園縣政府行使所有權人之權
    利。故原告依所有物返還請求權之規定，提起本件訴訟，自
    屬具有當事人適格。
二、按訴狀送達後，原告不得將原訴變更或追加他訴。但請求之
    基礎事實同一者，不在此限。民事訴訟法第255 條第1 項第
    2 款定有明文。查本件原告起訴時，其訴之聲明原略為：(一)
    、被告乙○○應拆除其所有坐落系爭土地上之全部地上物，
    如本院卷內附件1 之附圖所示依序A1、A2、A3、A4部分（正
    確位置及面積以實測為準），並將占用之上開土地全部騰空
    返還原告。(二)、被告己○○○應拆除其所有坐落系爭789 地
    號土地上之全部地上物，如本院卷內附件1 之附圖所示B1部
    分（正確位置及面積以實測為準），並將占用之上開土地全
    部騰空返還原告。(三)、被告丙○○應拆除其所有坐落系爭78
    8 地號土地上之全部地上物，如本院卷內附件1 之附圖所示
    C1部分（正確位置及面積以實測為準），並將占用之上開土
    地全部騰空返還原告。(四)、被告庚○○應拆除其所有坐落系
    爭788 地號土地上之全部地上物，如本院卷內附件1 之附圖
    所示D1部分（正確位置及面積以實測為準），並將占用之上
    開土地全部騰空返還原告。(五)第一至四項聲明，願供擔保，
    請准宣告假執行（本院卷第1 至2 頁參照）。嗣於本院會同
    兩造及桃園縣大溪地政事務所測量人員勘測被告所占用系爭
    土地所在位置及實際面積後，原告於民國98年1 月12日具狀
    將其訴之聲明更正為如其聲明所示（本院卷第256 至259 頁
    參照），其請求之基礎事實同一，核與首揭規定相符，自應
    准許。
三、本件被告丙○○未於言詞辯論期日到場，核無民事訴訟法第
    386 條所列各款情形，爰准原告之聲請，由其一造辯論而為
    判決。
貳、實體方面：
一、原告起訴主張：
(一)、系爭土地係桃園縣政府所有，管理者為原告；被告無權占用
    系爭土地，並於其上搭建地上建物之情形如下：被告乙○○
    占用如附圖所示A 、O （以上位於系爭793 地號土地）、B
    、N （以上位於系爭790 地號土地）、C 、E 、F 、L 、M
    （以上位於789 地號土地）及G 、H 、I 、P 、Q （以上位
    於系爭788 地號土地）部分所示；被告己○○○占用如附圖
    D （位於系爭789 地號土地）部分所示；被告丙○○占用如
    附圖J （位於系爭788 地號土地）部分所示；被告庚○○占
    用如附圖J 、K （位於系爭788 地號土地）所示之土地。雖
    屢經原告要求被告拆除地上建物及返還土地，均未獲置理，
    是被告無權占有上開各該土地，爰依民法第767 條前段規定
    ，請求被告乙○○、己○○○、庚○○分別將前述各種地上
    建物拆除後，將所占用土地返還予原告。為此，爰依民法第
    767 條前段規定提起本件訴訟，並聲明：1.被告乙○○部分
    ：(1)先位聲明：被告乙○○應將坐落系爭793 地號土地如附
    圖所示A 部分（面積6 平方公尺）、O 部分（面積11平方公
    尺），及系爭790 地號土地如附圖所示B 部分（面積23平方
    公尺）、N 部分（面積18平方公尺），系爭788 地號土地如
    附圖所示G 部分（面積18平方公尺）、P 部分（面積24平方
    公尺）、Q 部分（面積1 平方公尺）土地之地上建物拆除，
    並將占用之上開土地全部騰空返還原告；被告乙○○應將占
    用之系爭789 地號土地如附圖所示E 部分（面積60平方公尺
    ）、L 部分（面積17平方公尺），及系爭788 地號土地如附
    圖所示H 部分（面積6 平方公尺）、I 部分（面積31平方公
    尺）土地，全部騰空返還原告；願供擔保，請准宣告假執行
    。(2)備位聲明：被告乙○○應將坐落系爭790 地號土地如附
    圖所示B 部分（面積23平方公尺），及系爭789 地號土地如
    附圖所示C 部分（面積111 平方公尺）、F 部分（面積17平
    方公尺），及系爭788 地號土地G 部分（面積18平方公尺）
    之地上建物拆除，並將占用之上開土地全部騰空返還原告；
    被告乙○○應自坐落系爭793 地號土地如附圖所示A 部分（
    面積6 平方公尺）、O 部分（面積11平方公尺），及系爭79
    0 地號土地如附圖所示N 部分（面積18平方公尺），及系爭
    789 地號土地如附圖所示M 部分（面積54平方公尺），及系
    爭788 地號土地如附圖所示P 部分（面積24平方公尺）、Q
    部分（面積1 平方公尺）之地上建物遷讓，並將占用之上開
    部分土地返還原告；被告乙○○應將占用系爭789 地號土地
    如附圖所示E 部分（面積60平方公尺）、L 部分（面積17平
    方公尺），及系爭788 地號土地如附圖所示H 部分（面積6
    平方公尺）、I 部分（面積31平方公尺）土地，全部騰空返
    還原告；願供擔保，請准宣告假執行。2.被告己○○○部分
    ：被告己○○○應拆除坐落系爭789 地號土地如附圖所示D
    部分（面積32平方公尺）土地上地上建物，並將占用上開土
    地騰空返還原告；願供擔保，請准宣告假執行。3.被告庚○○、丙○○部分：(1)先位聲明：被告丙○○應拆除坐落系爭
    788 地號土地如附圖所示Ｊ部分（面積34平方公尺）土地上
    之地上建物，並將占用之上開土地全部騰空返還原告；被告
    庚○○應拆除坐落系爭788 地號土地如附圖所示Ｋ部分（面
    積26平方公尺）土地上之地上建物，並將占用之上開土地騰
    空返還原告；願供擔保，請准宣告假執行。(2)備位聲明：被
    告庚○○應拆除坐落系爭788 地號土地如附圖所示J 部分（
    面積34平方公尺）土地上之地上建物，被告庚○○、丙○○
    並應將占用之上開土地騰空返還原告；被告庚○○應拆除坐
    落系爭788 地號土地如附圖所示K 部分（面積26平方公尺）
    土地上之地上建物，並將占用之上開土地騰空返還原告；願
    供擔保，請准宣告假執行。
(二)、對被告抗辯所為之陳述：
  1.被告乙○○部分：就被告乙○○提出之桃園縣大溪鎮公所鎮
    有房屋租金繳納通知書、收據標題影本均載明「鎮有房屋」
    、部分載明「租賃標的坐落大溪鎮○○路86號」觀之，上開
    書證均無從證明桃園縣大溪鎮公所（下稱大溪鎮公所）與被
    告間，就系爭土地存有租賃關係。復依大溪鎮公所97年7 月
    29日溪鎮財字第0970015136號函及97年6 月25日溪鎮財字第
    0970012935號函所示，大溪鎮公所自62年起向被告乙○○之
    祖父收取租金之對價係地上建物之使用，而與系爭土地無涉
    ；且其收取租金缺乏法律依據。況大溪鎮公所自62年迄今，
    均非系爭土地所有權人或管理權人，縱其將系爭土地出租被
    告，亦屬無權出租他人之物，因原告未曾同意而不能拘束原
    告及桃園縣，原告亦不可能同意被告繼續租賃系爭土地。另
    被告乙○○所提出繳稅文件，僅能說明其自願繳納地價稅，
    而非因租賃系爭土地而給付原告租金；且縱其繳納租金含支
    付原告對價之性質，亦應屬返還占有系爭土地所生之不當得
    利予原告，殊難遽論雙方就系爭土地存有租賃關係，自亦不
    生土地法第103 條適用之問題。另據大溪鎮公所97年7 月29
    日溪鎮財字第0970015136號函所示，系爭土地上地上建物非
    大溪鎮公所興建或所有，大溪鎮公所亦自承無占有系爭土地
    權源；則被告乙○○自無從以大溪鎮公所係上開地上建物權
    利人，或就系爭土地有占有權源，而主張被告乙○○亦有權
    占有系爭土地。另原告與被告乙○○就系爭土地亦無使用借
    貸法律關係，縱有，原告亦依民法第470 條第2 項，於本件
    98年2 月12日言詞辯論庭當庭向被告乙○○表示終止使用借
    貸關係。又被告乙○○辯稱如附圖所示A 、O 、N 、M 、P
    、Q 所示土地上地上建物非其建造，其無所有權或事實上處
    分權，若鈞院認上開抗辯屬實，被告乙○○無拆除地上建物
    權限，被告乙○○仍應遷讓返還上開土地予原告。蓋被告乙○○雖無拆除上開地上建物權限，然其仍無權占用原告管領
    之上開土地，自應遷讓返還。
  2.被告己○○○部分：系爭789 地號土地原所有人大溪鎮公所
    未曾授權同意被告己○○○得使用系爭789 地號土地，被告
    己○○○未舉證以實其說。且系爭789 地號土地於48年間即
    已登記為桃園縣所有，由原告管理，故大溪鎮公所縱於65年
    間有同意被告己○○○占用系爭789 地號土地，亦對桃園縣
    政府、原告不生拘束效力。另憲法規定不得作為私權紛爭解
    決之準據，且憲法第7 條所定平等權涉及比較問題，於本案
    並不適用；憲法15條工作權保障亦非絕對，得依法律即民法
    第767 條限制之。另被告己○○○無權占用系爭789 地號土
    地，苟花費數十萬整修坐落其上建物之內部，亦應由其承擔
    ，不應藉詞主張原告違反誠信原則損害其權利。另被告己○○○占有如附圖所示D 部分之土地，係坐落路旁經濟價值甚
    高，且原告回收之，可與相鄰土地合併充分利用，故就原告
    而言利益甚大。至被告己○○○所稱損失，乃出於無權占用
    土地營生，應不得將該違法行為所生利益列入衡酌。故原告
    主張亦未違反最高法院71年台上字第737 號判例。
  3.被告庚○○部分：原告不曾撥用部分系爭788 地號土地予被
    告庚○○婆婆即訴外人黃徐春子占用，被告庚○○未舉證以
    實其說。縱曾有借用情事，因與被告庚○○無涉，其亦不得
    依該使用借貸關係主張有權占有；況黃徐春子係因擔任原告
    學校教師而借用上開土地，該使用借貸關係亦因其死亡而教
    師職務關係消滅，依民法第470 條第1 項本文後段終止。再
    原告未曾依大溪地政事務所測量界線砌磚圍牆，使被告庚○○得使用圍牆範圍外土地；原告砌起圍牆，僅係為回收被告
    庚○○占用土地前之校園安全與管理之權宜。另原告訴請被
    告庚○○返還土地未違反憲法第7 條、第15條、民法第148
    條及最高法院71年台上字第737 號判例，理由同上開被告己○○○部分。又縱被告庚○○所稱其將如附圖所示J 部分土
    地出借被告丙○○堆放雜物屬實，被告庚○○就坐落上開土
    地之地上建物亦有拆屋還地義務。
二、被告乙○○則以：大溪鎮公所自62年起，就系爭土地以每年
    租金新臺幣（下同）504 元出租予其祖父、父親及被告乙○○；且由桃園縣政府稅捐稽徵處大溪分處92年9 月3 日桃稅
    溪壹字第0920035520號函所示，原告經管之系爭788 、789
    地號土地，申請由被告乙○○代繳使用地價稅；法務部行政
    執行署桃園行政執行處執行命令96年1 月2 日桃執丙93年地
    稅執字第00093787號函所加註「請在3 日內繳90、92、93及
    95年度所欠稅款，否則學校將立即收回該處佔用地」字樣；
    及桃園縣政府稅捐稽徵處地價稅稅款及財務罰鍰繳款書所載
    納稅義務人姓名欄載為原告，地址則載為被告乙○○等情可
    見，被告乙○○均有繳納系爭土地地價稅，原告亦明知被告
    乙○○承租系爭土地並占有使用中，且同意被告乙○○繼續
    租賃系爭土地。上開租約效力應及於原告，且系爭土地無土
    地法第103 條所定收回基地之法定事由，故被告乙○○仍具
    占有系爭土地權源。另大溪鎮公所雖嗣非系爭土地所有權人
    ，但仍係被告乙○○所占有如附圖所示C 、I 部分所示土地
    上地上建物之所有權人，方會要求被告乙○○及其父、祖父
    繳納房屋租金；而因系爭土地所有權於40年方由大溪鎮公所
    移轉與桃園縣，致上開地上建物與系爭土地所有權人相異，
    則依民法第425 條之1 ，推定大溪鎮公所與桃園縣政府於上
    開地上建物得使用期限內，有租賃關係。故被告乙○○自得
    以向大溪鎮公所承租上開地上建物為由對抗原告，主張具占
    有系爭土地之權源。若鈞院認上開地上建物屬第三人所有，
    因大溪鎮公所自63年起係基於出租系爭土地意思向被告乙○○等人收租，足認當時大溪鎮公所應對系爭土地具占有權源
    。縱日後系爭土地所有權人變動，惟因原告位於系爭土地旁
    ，知悉被告乙○○於系爭土地上建屋之事實並同意被告乙○○繼續使用系爭土地，且由被告乙○○代為繳納地價稅款資
    為租金；則原告與被告乙○○就系爭土地成立租地契約，於
    無土地法第103 條所定事由時，原告自不得主張收回系爭土
    地。另縱原告與被告乙○○就系爭土地無租賃關係存在，亦
    應有使用借貸關係；且因上開使用借貸契約未定期限，則依
    民法第470 條第1 項，於依借貸目的使用完畢即被告乙○○
    死亡前，原告均不得請求返還系爭土地。綜上，被告乙○○
    就系爭土地有占有權源，原告主張排除侵害並無理由。又如
    附圖所示O 、N 、M 、P 部分所示土地上之土角厝、A 部分
    所示土地上所示地上物，及Q 部分所示土地上圍牆，均非被
    告乙○○興建，其無權拆除等語資為抗辯。並聲明：原告之
    訴駁回；如受不利判決，願供擔保請准宣告免為假執行。
三、被告己○○○則以：如附圖所示D 部分土地原係大溪鎮公所
    所有，而被告己○○○則係大溪鎮公所公有市場內合法攤販
    ；65年間大溪鎮公所因改建公有市場，乃將被告己○○○攤
    位遷至上開土地安置，大溪鎮公所並出具土地使用同意書及
    准予接電證明給被告己○○○持以申請接電。依台灣電力公
    司出具之用電證明顯示，被告己○○○自71年起即已於上開
    土地用電迄今。故上開土地係大溪鎮公所授權同意被告己○○○使用，雖系爭土地（含上開土地）嗣移轉所有權予桃園
    縣政府，然原告就系爭土地亦僅係使用、管理機關，並無處
    分權限。原告明知被告己○○○合法占用上開土地歷30餘年
    均無異議，詎原告現任法定代理人於被告己○○○借款數十
    萬元整修坐落上開土地建物之內部後，即訴請返還上開土地
    ，此舉顯違反憲法第7 條、第15條及民法第148 條。另上開
    土地坐落馬路旁，與坐落桃園縣大溪鎮○○段787 地號之土
    地鄰接，僅占用原告管領之系爭789 地號土地一小部分，縱
    原告有權收回，然對原告毫無經濟價值，而被告己○○○卻
    因此損失數十萬元整修費，顯違最高法院71年台上字第737
    號判例意旨等語資為抗辯。並聲明：原告之訴及假執行聲請
    均駁回；如受不利判決，願供擔保，請准宣告免為假執行。
四、被告庚○○則以：黃徐春子前於原告學校任職教師，數十年
    前原告因宿舍不足而將如附圖J 、K 部分所示土地撥與黃徐
    春子蓋屋居住，於黃徐春子死後由被告庚○○等人繼承使用
    至今。原告法定代理人數度請大溪地政事務所測量系爭土地
    ，被告庚○○業將原告前撥予黃徐春子使用之土地返還原告
    ，原告並依測量後界址，將其所有土地建蓋磚牆圍住。被告
    庚○○目前占有使用之土地係坐落桃園縣大溪鎮○○段787
    地號土地，所有權人、管理者分別為中華民國、財政部國有
    財產局，於界址確認且已返還原告前撥用土地之情形下，方
    將坐落上開787 地號土地之建物整修鐵皮屋頂。詎原告突主
    張上開建物仍有部分越界於系爭土地，若果有越界情事，為
    何緊鄰上開建物之原告坐視被告庚○○花費二十餘萬整修屋
    頂而不阻止？原告此舉顯係權利濫用，違反憲法第7 條、第
    15 條 及民法第148 條及最高法院71年台上字第737 號判例
    。另被告丙○○占用如附圖所示J 部分，乃被告庚○○借其
    臨時存放雜物，故被告丙○○非上開J 部分之占用人或使用
    人等語資為抗辯。並聲明：原告之訴及假執行聲請均駁回；
    如受不利判決，願供擔保，請准宣告免為假執行。
五、被告丙○○未於言詞辯論期日到場，亦未提出書狀作何聲明
    或陳述。
六、兩造不爭執事項：
(一)、原告為系爭土地管理者；被告乙○○占用系爭土地部分為：
    系爭793 地號土地如附圖所示A 部分（面積17平方公尺），
    系爭790 地號土地如附圖所示B 部分（面積41平方公尺），
    系爭789 地號土地如附圖所示C 部分（面積182 平方公尺）
    、F 部分（面積17平方公尺），系爭788 地號土地如附圖所
    示G 部分（面積18平方公尺）、I 部分（面積56平方公尺）
    。被告乙○○另占用系爭789 地號土地如附圖所示E 部分（
    面積60平方公尺），系爭188 地號土地如附圖所示H 部分（
    面積6 平方公尺）。
(二)、被告己○○○所有建物占用系爭789 地號土地如附圖所示D
    部分（面積32平方公尺）。
(三)、被告庚○○所有建物占用系爭788 地號土地如附圖所示J 部
    分（面積34平方公尺）、K 部分（面積26平方公尺）；上開
    J 部分現由被告丙○○使用中。
(四)、系爭土地原為大溪鎮公所所有，於46年8 月15日間，奉台灣
    省政府40年冬字第35期省公報規定移轉為桃園縣政府縣有；
    使用機關則為大溪國民學校即原告。
七、本院判斷：本件原告起訴主張被告無權占用系爭土地，並於
    其上搭建地上建物，爰依據民法第767 條前段規定分別請求
    被告拆除占用之地上建物，或自該地上建物遷出將系爭土地
    返還原告等語，惟此為被告堅決否認，並以前揭情詞置辯，
    是本件之爭點厥為：(1)、被告乙○○是否有權使用系爭土地
    ？若被告乙○○屬無權占用前述土地，則其應負擔之拆除範
    圍為何(2)、被告己○○○、庚○○是否有權使用系爭789 地
    號、系爭788 地號土地？被告丙○○是否有占用系爭788 地
    號如附圖所示J 部分土地之事實？應否自該部分土地遷出，
    並將系爭788 地號土地返還與原告？茲一一論述如下：
(1)、被告乙○○為無權使用系爭788 、789 、790 、793 地號土
    地，其應負擔之拆除範圍如下所述。
、經查，被告乙○○堅決否認其使用系爭系爭土地為無權占有
    ，其所持理由無非以大溪鎮公所出具之鎮有房屋租金繳納通
    知書、收據為證，惟依據被告乙○○所提出之大溪鎮公所鎮
    有房屋租金繳納通知內容觀之，該通知上載明租戶姓名為江
    宗祺（即被告乙○○之祖父）、江支樟（即被告乙○○之父
    ）2 人，繳納標的為「鎮有房屋」之租金繳納通知書以及「
    鎮有房屋」租金繳納收據，則顯然該通知書通知江宗祺、江
    支樟繳納者為使用房屋之對價，亦非使用土地之對價，則被
    告乙○○如何以其所提出之前述收據證明其祖父及父親繳納
    者為使用系爭土地之對價乙節自應舉證以實其說，惟被告乙○○迄至本院言詞辯論終結時，仍無法提出證據證明此點，
    其所述之抗辯，尚難遽信。且系爭土地之所有權人自40年間
    起即為大溪鎮公所所有，於46年8 月15日奉臺灣省政府40年
    冬字第35期省公報規定，自65年起始移轉為桃園縣政府所有
    ，使用機關為大溪國民學校（即本件原告之前身）等情，此
    有土地登記謄本手抄本1 紙、大溪鎮公所函示1 紙在卷足憑
    （參見本院卷宗第44頁、148 頁），而本院於訴訟程序進行
    中向訴訟參加人大溪鎮公所查詢其自62年間起向江宗祺、江
    支樟、乙○○收取租金所依據之相關函示或法令為何？經該
    所以97年6 月25日溪鎮財字第0970012935號函覆本院：「自
    民國62年起向江宗祺等人收取租金所依據的相關函示或法令
    ：本所查無相關函示或法令。據了解本案房舍原係為擺置清
    掃大溪中正公園用具之工具室，後傳有清潔工人抑或管理人
    員居住，為杜絕爭議，本所始向居住者收取地上物租金。」
    等語，縱令被告乙○○所提出之前述租金繳納收據確為其使
    用系爭土地上之地上建物之對價，惟該部分之使用對價亦僅
    為大溪鎮公所為管理系爭土地上之地上建物而收取，非謂該
    部分金額之收取即為被告乙○○得使用系爭土地之對價，故
    被告乙○○此部分所辯，洵不足採。
、被告乙○○又提出桃園縣政府稅捐稽徵處大溪分處函（下稱
    稅捐處函）以及法務部行政執行署桃園行政執行處執行命令
    （下稱執行命令）1 紙，抗辯原告已然同意其使用系爭土地
    ，否則為何通知被告乙○○繳納系爭土地之地價稅，且於前
    述執行命令上記載「請在3 日內繳交90、92、93及95年度所
    欠稅款，否則學校將立即收回該處占用地」，且被告乙○○
    與原告間就系爭土地既有租賃關係存在，則依土地法第103
    條之規定，原告除非有該條規定之情形外，不得收回系爭土
    地等語。然被告乙○○前述抗辯已為原告所否認，原告並陳
    稱係因其預算不足，又系爭土地遭被告乙○○占用，乃要求
    被告乙○○繳交系爭土地之地價稅。經查，被告乙○○所提
    出之稅捐處函係針對原告就系爭788 及789 地號土地，申請
    由占有人負責代繳使用之地價稅乙案之說明，顯然被告乙○○同意代為繳納者應為系爭788 及789 地號之地價稅，而原
    告雖要求被告乙○○繳納系爭788 、789 地號土地之地價稅
    ，然此部分應僅為原告要求被告乙○○給付無權占有系爭土
    地之不當得利，尚不能遽以此認定被告乙○○與原告間就系
    爭土地成立租賃關係或使用借貸關係，故被告乙○○以此為
    抗辯，亦難採認。而土地法第103 條規定之適用係以土地租
    賃關係存在為前提要件，兩造間既無租賃關係存在，則被告
    乙○○抗辯本件有土地法第103 條規定適用，亦不足採。
、又被告乙○○抗辯系爭土地之所有權於40年間方由大溪鎮公
    所移轉與桃園縣縣有，致上開地上建物與系爭土地所有權人
    相異，依據民法第425 條之1 規定，應推定大溪鎮公所與桃
    園縣政府於上開地上建物得使用期限內，與被告乙○○成立
    租賃關係等語。按「土地及其土地上之房屋同屬一人所有，
    而僅將土地或僅將房屋所有權讓與他人，或將土地及房屋同
    時或先後讓與相異之人時，土地受讓人或房屋受讓人與讓與
    人間或房屋受讓人與土地受讓人間，推定在房屋得使用期限
    內，有租賃關係。」民法第425 條之1 定有明文。依據前述
    法文規定，需土地及其土地上之房屋同屬一人所有，而僅將
    土地或僅將房屋所有權讓與他人，或將土地及房屋同時或先
    後讓與相異之人時，始有租賃關係之推定，本件原告雖自大
    溪鎮公所受讓系爭土地，惟茲暫不論系爭土地上之地上建物
    所有權歸屬是否確為大溪鎮公所，縱令該地上建物確為大溪
    鎮公所所有，依據卷內證據資料所示，原告顯然並未自大溪
    鎮公所處受讓系爭土地上之地上建物，就此而論，本件與前
    述法文所稱土地及其土地上之房屋同屬一人所有之情形即屬
    有間，從而，被告乙○○抗辯其與原告間有民法第425 條之
    1 租賃關係之推定，亦不足採。
、按「所有人對於無權占有或侵奪其所有物者，得請求返還之
    。」民法第767 條前段定有明文。本件被告乙○○既屬無權
    占有系爭土地而使用其地上建物，則原告依據民法第767 條
    前段規定請求被告排除侵害，自屬於法有據。本件被告乙○○占用系爭793 地號土地如附圖所示A 部分（面積17平方公
    尺），系爭790 地號土地如附圖所示B 部分（面積41平方公
    尺），系爭789 地號土地如附圖所示C 部分（面積182 平方
    公尺）、F 部分（面積17平方公尺），系爭788 地號土地如
    附圖所示G 部分（面積18平方公尺）、I 部分（面積56 平
    方公尺）。被告乙○○另占用系爭789 地號土地如附圖所示
    E 部分（面積60平方公尺），系爭188 地號土地如附圖所示
    H 部分（面積6 平方公尺）等情，已為兩造所不爭執，又被
    告乙○○占有並無合法權源，業如前述，原告請求被告乙○○應排除侵害，自屬有據。惟被告乙○○抗辯如附圖所示A
    、O 、N 、M 、P 、Q 部分所示土地上之地上建物並非由其
    所建造，而原告復無法證明該部分之地上建物確為被告乙○○所有，則就前述被告乙○○抗辯部分，原告自不得請求被
    告乙○○拆除之，故原告先位聲明請求被告乙○○拆除系爭
    土地上A 、B 、C 、F 、G 、I 、E 、H 部分地上建物，於
    法無據，難以准許。至原告備位聲明部分請求被告乙○○應
    將坐落系爭790 地號土地如附圖所示B 部分（面積23平方公
    尺），及系爭789 地號土地如附圖所示C 部分（面積111 平
    方公尺）、F 部分（面積17平方公尺），及系爭788 地號土
    地G 部分（面積18平方公尺）土地之地上建物拆除，並將占
    用之上開土地全部騰空返還原告；被告乙○○應自坐落系爭
    793 地號土地如附圖所示A 部分（面積6 平方公尺）、O 部
    分（面積11平方公尺），及系爭790 地號土地如附圖所示N
    部分（面積18平方公尺），及系爭789 地號土地如附圖所示
    M 部分（面積54平方公尺），及系爭788 地號土地如附圖所
    示P 部分（面積24平方公尺）、Q 部分（面積1 平方公尺）
    之地上建物遷讓，並將占用之上開部分土地返還原告；被告
    乙○○應將占用系爭789 地號土地如附圖所示E 部分（面積
    60平方公尺）、L 部分（面積17平方公尺），及系爭788 地
    號土地如附圖所示H 部分（面積6 平方公尺）、I 部分（面
    積31平方公尺）土地，全部騰空返還原告，即屬有據，應予
    准許。
(2)、被告己○○○、庚○○係屬無權占用系爭789 地號、系爭78
    8 地號土地。被告丙○○確實有占用系爭788 地號如附圖所
    示J 部分土地之事實，渠等應分別將系爭土地之地上建物拆
    除，或自該部分地上建物遷出，並將返還系爭788 地號土地
    與原告。
、經查，系爭789 地號土地原所有權人為大溪鎮公所，被告己○○○雖力主大溪鎮公所曾授權同意其得使用系爭789 地號
    土地，惟被告己○○○就此並未舉證以實其說。且系爭789
    地號土地於40年間即已登記為桃園縣所有，由原告管理，故
    大溪鎮公所縱於65年間有同意被告己○○○占用系爭789 地
    號土地，亦對桃園縣政府、原告不生拘束效力。被告庚○○
    雖以系爭788 地號土地上之地上建物為原告因宿舍不足，而
    將如附圖所示系爭788 地號J 、K 部分撥給其婆婆黃徐春子
    建屋使用，黃徐春子死後，由其子及被告庚○○繼承迄今等
    語置辯。惟被告庚○○前述抗辯，已為原告所否認，且按「
    借用人應於契約所定期限屆滿時，返還借用物；未定期限者
    ，應於依借貸之目的使用完畢時返還之。但經過相當時期，
    可推定借用人已使用完畢者，貸與人亦得為返還之請求。」
    民法第470 條第1 項定有明文。本件縱令原告與黃徐春子間
    就系爭788 地號土地曾有使用借貸關係存在，該使用借貸關
    係亦因其死亡而教師職務關係消滅，依民法第470 條第1 項
    後段而告終止。另被告己○○○、庚○○抗辯憲法第7 條所
    定平等權涉及2 主體相互間之比較問題，於本件並不適用；
    憲法第15條雖規定工作權之保障，惟仍不得損及民法第767
    條規定所有權人之保障，故被告己○○○、庚○○此部分抗
    辯，於法無據。又被告己○○○、庚○○既係無權占用系爭
    789 地號、788 地號土地，縱使渠等曾花費數十萬元整修坐
    落其上建物之內部，亦與原告無涉。另按被告己○○○抗辯
    之最高法院71年度台上字第737 號判例所稱「權利之行使，
    是否以損害他為人主要目的，應就權利人因權利行使所能取
    得之利益，與他人及國家社會因其權利行使所受之損失，比
    衡量以定之。倘其權利之行使，自己所得利益極少而他人及
    國家社會所受之損失甚大者，非不得視為以損害他人為主要
    目的，此乃權利社會化之基本內涵所必然之解釋。」要旨，
    係避免權利人濫用權利而造成國家社會蒙受巨大損失，惟本
    件被告己○○○占有如附圖所示D 部分土地，面積32平方公
    尺，形狀完整且坐落路旁，經濟價值甚高，原告回收後，可
    與其所有之相鄰土地合併充分利用，自無權利濫用之問題，
    而被告庚○○既無法證明原告曾於測量界址後，同意被告庚○○於現占有位置繼續使用，故被告己○○○、庚○○前述
    所辯，均不足採。
、被告丙○○確實有占用系爭788 地號如附圖所示J 部分土地
    之事實，應自該部分地上建物遷出並將返還系爭788 地號土
    地與原告。
    繼查，被告庚○○雖陳稱系爭788 地號如附圖所示J 部分土
    地，係由被告庚○○臨時出借予被告丙○○占有使用，被告
    丙○○並非占用人等語。惟該部分土地經本院定期於97 年2
    月26日至現場履勘結果，系爭788 地號其上現有建物2 棟，
    其中1 棟為被告庚○○使用，另一棟則為被告丙○○占有使
    用，且被告丙○○占用部分其內有木造搭設部分，並經本院
    諭知桃園縣大溪地政事務所繪製如附圖所示之複丈成果圖1
    紙、及勘驗筆錄1 紙在卷足憑（參見本院卷宗第59頁），足
    認被告丙○○確有占用前述土地之事實無誤。被告庚○○既
    屬無權占有使用系爭788 地號土地，則其出借被告丙○○使
    用，被告丙○○對原告而言，亦無合法占用權源。從而，原
    告請求被告丙○○應自如附圖所示J 部分地上建物遷出並將
    系爭占用土地返還與原告，於法有據，應予准許。
、綜上所述，因被告丙○○並未占用如附圖所示J 部分土地搭
    蓋地上建物，故原告本於民法第767 條前段規定，先位聲明
    請求被告丙○○應拆除坐落系爭788 地號土地如附圖所示Ｊ
    部分（面積34平方公尺）土地上之地上物，並將占用之上開
    土地全部騰空返還原告；被告庚○○應拆除坐落系爭788 地
    號土地如附圖所示Ｋ部分（面積26平方公尺）土地上之地上
    物，並將占用之上開土地騰空返還原告，即屬無據，難以准
    許。至原告備位聲明請求被告庚○○應拆除坐落系爭788 地
    號土地如附圖所示J 部分，面積34平方公尺地上建物拆除，
    被告庚○○、丙○○並應將占用之上開土地騰空返還原告；
    被告庚○○應拆除坐落系爭78 8地號土地如附圖所示K 部分
    ，面積26平方公尺土地上之地上建物，並將占用之上開土地
    騰空返還原告，當屬有據，應予准許。而被告己○○○所有
    建物既占用系爭789 地號土地如附圖所示D 部分，搭蓋面積
    32平方公尺地上建物，則原告本於民法第767 條前段規定請
    求被告己○○○拆除系爭地上建物，並將前述土地返還原告
    ，亦屬有據，應予准許。
八、綜上所述，本件原告主張被告無權占有系爭土地，乃本於民
    法第767 條前段規定分別請求被告拆除如主文所示之地上建
    物，或自該地上建物遷出，均屬有據，應予准許。而原告分
    別就被告乙○○及被告庚○○、丙○○之先位請求部分，因
    屬於法無據，難以准許，應予駁回。
九、假執行之宣告：
    兩造均陳明願供擔保，聲請宣告假執行，就原告勝訴部分經
    核均無不合，爰酌定相當擔保金額准許之。
十、結論：原告之訴為一部有理由，一部無理由，依民事訴訟法
    第385 條第1 項前段、第79條，第390 條第2 項、第392 條
    第2 項，判決如主文。
中    華    民    國    98    年    2     月    27    日
                  民事第三庭    法  官  陳清怡
以上正本係照原本作成
如對本判決上訴，須於判決送達後20日內向本院提出上訴狀
中    華    民    國    98    年    2     月    27    日
                                書記官  劉璟佳


司法院資訊處製作；財團法人民間司法改革基金會備份。
